【裁判字號】    98,易,1187
【裁判日期】    981229
【裁判案由】    詐欺
【裁判全文】
臺灣桃園地方法院刑事判決              98年度易字第1187號
公  訴  人  臺灣桃園地方法院檢察署檢察官
被      告  乙○○
上列被告因詐欺案件，經檢察官聲請以簡易判決處刑（97年度偵
字第173 號），本院認不宜以簡易判決處刑（98壢簡字第174 號
），改依通常程序審理，判決如下：
   主  文
乙○○無罪。
   理  由
壹、本件聲請簡易判決處刑書意旨略以：被告乙○○能預見任意
    將所有之金融機構帳戶交付於人，足供他用為詐欺等犯罪後
    收受被害人匯款，以遂隱匿犯罪所得財物目的之工具，竟仍
    基於幫助詐欺之犯意，於不詳時地將其所有之有限責任基隆
    市第二信用合作社帳號：00000000000 號之存摺、金融卡及
    密碼，交付某詐騙集團不詳成員收受。嗣該詐欺集團成員取
    得上揭資料後，該集團成員間即基於意圖為自己不法所有之
    犯意聯絡，由某姓名年籍不詳自稱為「胡佩鈴」之成員，於
    民國94年6 月間某日，透過網路向丙○○詐騙新台幣（下同
    ）1 萬元，並要求匯款至指定帳戶，致丙○○陷於錯誤，於
    同年6 月10日下午4 時54分在桃園縣龍潭鄉石管局之土地銀
    行自動櫃員提款機轉帳如數金額至被告乙○○上開基隆第二
    信用合作社帳戶內，案經桃園縣政府警察局平鎮分局報告偵
    辦，因認被告乙○○涉犯刑法第30條、第339 條第1 項之幫
    助詐欺犯嫌等語。
貳、程序部分：
一、按被告以外之人於審判外之陳述，雖不符前四條之規定，而
    經當事人於審判程序同意作為證據，法院審酌該言詞陳述或
    書面陳述作成時之情況，認為適當者，亦得為證據，刑事訴
    訟法第159 條之5 第1 項復有明定，本件證人即被害人丙○○於警詢所為之證述固屬被告以外之人於審判外之陳述，惟
    檢察官及被告於本院審理時悉表明同意援用該項證據方法，
    本院審酌並無證據顯示員警對之取證之過程存何不法、不當
    或應詢時各該證人之心理有遭致外力強制、壓抑之情事，因
    之，以之充為證據核屬適當，依前揭法條規定，於警詢所為
    之證詞自有證據能力。
二、另本件認定事實所引用之卷內所有文書證據，檢察官及被告
    並未主張排除前開書證之證據能力，且迄於本院言詞辯論終
    結前均未表示異議，本院審酌前開書證並無證據證明係公務
    員違背法定程序所取得，亦無刑事訴訟法第159 條之4 之顯
    有不可信之情況，與不得作為證據之情形，本件認定事實所
    引用之卷內所有文書證據，亦均認為有證據能力。
參、實體部分：
一、按犯罪事實應依證據認定之，無證據不得認定犯罪事實；不
    能證明被告犯罪或其行為不罰者應諭知無罪之判決，刑事訴
    訟法第154 條第2 項、第301 條第1 項定有明文。又認定不
    利於被告之事實，須依積極證據，苟積極證據不足為不利於
    被告事實之認定時，即應為有利於被告之認定，更不必有何
    有利之證據；而事實之認定，應憑證據，如未能發現相當證
    據，或證據不足以證明，自不能以推測或擬制之方法，以為
    裁判基礎；另認定犯罪事實所憑之證據，雖不以直接證據為
    限，間接證據亦包括在內，然而無論直接或間接證據，其為
    訴訟上之證明，須於通常一般之人均不致有所懷疑，而得確
    信其為真實之程度者，始得據為有罪之認定，最高法院30年
    上字第816 號、40年臺上字第86號、76年臺上字第4986號著
    有判例可資參照。
二、訊之被告乙○○堅詞否認有何幫助詐欺之犯行，並以：伊於
    94年間有經營直銷，該帳戶係供直銷客戶匯款使用，且伊父
    親94年間在大陸經商，因廠商積欠伊父親款項，是該帳戶亦
    會供伊父親之廠商匯款清償使用，故究係何人匯款至該帳戶
    ，伊並不知悉，伊未曾將上開帳戶出借或出賣予詐欺集團使
    用等語置辯。而檢察官認被告涉犯上開犯行，無非係以被害
    人丙○○於94年6 月10日有接獲詐欺集團成員之電話，並依
    詐欺集團成員之指示於同日匯款新臺幣10,000元至被告上開
    帳戶為主要論據。經查：
  (一)被告乙○○有於92年7 月30日向有限責任基隆市第二信用合
    作社暖暖分社（以下簡稱：基隆市第二信用合作社）申請開
    立帳號為00000000000 號之帳戶，並領有存摺、提款卡及密
    碼等情，業據被告供承在卷，並有基隆市第二信用合作社所
    檢附之開戶資料在卷足憑；而丙○○於94年6 月10日在其位
    於桃園縣龍潭鄉○○路278 巷88弄3 衖19號住處，因接獲詐
    欺集團之電話，乃依該詐欺集團成員之指示，於同日下午4
    時54分許，在設於龍潭鄉石管局之自動提款機，以ATM 轉帳
    方式，匯款新臺幣（下同）10,000元至被告上開帳戶乙節，
    亦據丙○○於警詢時陳明確，此外復有自動櫃圓機存戶交易
    明細表及基隆市第二信用合作社檢附被告前揭帳戶之客戶存
    提明細表各1 份在卷足憑，自信屬實。
  (二)然觀之基隆市第二信用合作社所檢附被告前揭帳戶之客戶存
    提明細表，於被害人匯款至該帳戶前，該帳戶存款尚有151,
    018 元（詳見97年度偵字第173 號卷第13頁），衡以常情，
    倘被告確將其帳戶提供予詐欺集團成員使用，其於交付該帳
    戶之存摺、提款卡予詐欺集團成員使用前，為免損失，理應
    將該帳戶內所有款項提領一空，實無仍留存15萬餘元供詐欺
    集團成員使用之理；且證人丙○○就其如何遭受詐騙及匯款
    之經過，於本院98年12月15日審理時證稱：伊係經在網路聊
    天室與一自稱為胡佩鈴之女子認識，對方以國際電話與伊聯
    絡，自稱居住在香港，想到台灣與伊見面但缺錢，請伊匯款
    ，伊乃匯款1 萬元予對方，伊僅知道帳號，但不知受款人的
    姓名為何等語明確，是依證人丙○○上開證詞可知，丙○○
    純係以電話聯絡之方式與詐欺集團成員聯絡，並係以自動提
    款機轉帳方式匯款，然參酌卷附被告前揭帳戶之客戶存提明
    細表，被害人於94年6 月10日匯款至該帳戶後，該帳戶於同
    年月11、12日均未見有任何存、提款之紀錄，迄94年6 月13
    日該帳戶始再有提款之記錄，且所提款之金額亦與被害人匯
    款之金額不符，衡諸常情，詐欺集團為免被害人於匯款後查
    覺有異而報警致無法順利取款，其等於確認被害人已匯款後
    定會立即提領款項一空，實無可能於被害人匯款後，均無任
    何提領款項之舉，此亦有悖於常理，則是否詐騙集團有誤報
    該帳號資料之情況，亦非全無可能；況本院復函詢基隆市第
    二信用合作社被告曾否申報遺失提款卡乙節，該社於98年4
    月6 日以基二信社總字第A396號函復本院表示，被告自92年
    7 月30日開戶並申辦提款卡，往來期間並未辦理提款卡掛失
    ，於94年7 月13日辦理帳戶結清時，並有交還提款卡等情明
    確，觀之現今詐騙集團於買斷帳戶資料後，為圖隱飾身分，
    避免遭查緝，實無將所取得之資料再交還原申辦者之理；故
    綜合上情以觀，被告供述未出售或出借帳戶資料予詐欺集團
    成員使用乙節，要非不能採信。
  (二)雖證人丙○○雖於本院98年12月15日審理時證稱：「（問：
    你匯款後，有確認胡佩鈴是否有收到匯款？）答：她後來有
    打電話給我，但是印象中他並沒有告訴我他有收到匯款，但
    從講話的感覺，他認為他應該有收到，不然她不會說她準備
    要來臺灣，並要幫我買禮物」等語，證人丙○○係於94年6
    月10日匯款，然被告該帳戶迄同年月13日始有提款之紀錄，
    已如前述，是證人丙○○前揭所述，除屬其個人臆側之詞外
    ，且亦與客觀卷證不符，是自難遽採為不利被告認定之依據
    。
  (三)另依卷附被告之基隆市第二信用合作社客戶存提明細表觀之
    ，謝文彬曾分於94年6 月7 日、8 日以自動提款機轉帳及匯
    款之方式，匯款至被告前開帳戶，證人謝文彬於本院調查時
    ，就此固證稱：台新銀行帳號為00000000000000號之帳戶其
    所開立使用，伊曾於94、95年間遭詐騙，至於詳細遭詐騙之
    原因為何，伊已經記不清楚了，當時遭詐騙時，伊係分2 次
    以相同的台新銀行帳戶匯款，伊沒有去報警等語，然證人謝
    文彬就其究係於何時、何地遭人以何方式詐騙等情，並無法
    為完整之陳述，是證人謝文彬究有無遭人詐騙乙節，已非無
    疑，再者，證人謝文彬是否係因其所稱之遭人詐騙始匯款至
    被告帳戶，證人謝文彬亦稱無法確定，況依卷附被告基隆市
    第二用合作社客戶存提明細表觀之，證人謝文彬直接以台新
    銀行帳戶轉帳至被告前開帳戶之資料，亦僅有一筆，此亦與
    其所稱詐騙時，二筆款項均係自台新銀行帳戶匯出等情不符
    ，是綜合上情以觀，證人謝文彬上開證詞，亦不足以作為證
    明被告確有將上開帳戶提供予詐欺集團使用之依據。
  (四)末查，依卷附被告之基隆市第二信用合作社客戶存提明細表
    觀之，本件被告帳戶往來甚繁，本院乃依職權傳喚於被害人
    匯款至被告帳戶前、後均曾匯款至被告帳戶之證人莊森永到
    庭，證人莊森永於本院98年11月4 日調查時證稱：中國信託
    商業銀行帳號為000000000000號帳戶係伊個人所開立，伊於
    94 年6月3 日、同年月6 日及16日均曾匯款至被告前揭帳戶
    內，伊並不認識被告，但因伊向一個綽號「阿標」的朋友借
    款13萬餘元，阿標即告知被告的帳戶請伊將欲償還的款項匯
    至該帳號，且伊太太蔡素葉及友人康正峰亦有於94年6 月21
    日匯款至被告帳戶以清償積欠阿標款項等語明確，實與基隆
    市第二信用合作社所提供之客戶存提明細表相符，而被告父
    親甲○○於98年11月23日於本院調查時，亦到庭證稱：於94
    年間，因伊在大陸經商，大陸客戶如有資金困難時，會請在
    臺親友匯款至其指定之帳戶，伊因時常來往大陸台灣之間，
    為核對款項便利之故，故提供被告之帳戶以供其客戶匯款使
    用等語明確，所述實與證人莊森永前揭所述相吻合，參酌證
    人莊森永係於98年11月4 日至本院作證，而被告父親甲○○
    則係於98年11月23日始至本院作證，則證人莊森永之證詞自
    無附合證人甲○○證詞之可能，況證人莊森永與被告亦無任
    何利害關係，證人莊森永自無可能甘冒偽證罪責之風險而杜
    撰上情以迴護被告之理，是綜合上情以觀，被告前揭所辯，
    要非不能採信；而積欠被告父親債務之人，欲以何方式清償
    上開款項，實非被告所能聞問或干涉，此亦實屬當然之理，
    倘其等果以詐騙之手段，使被害人匯款至被告前揭帳戶以為
    清償所積欠債務，亦難憑此即遽論被告有何幫助詐欺之犯行
    。
  (四)綜上所述，本件尚無法完全排除詐騙集團有誤報帳戶資料之
    可能性，而依卷內證據，亦無法積極證明被告有提供詐騙集
    團該帳戶之金融卡與密碼，從而，本件事證仍不足以確信被
    告有幫助詐欺之行為。此外，復查無其他積極證據足認被告
    有幫助詐欺取財犯行，自屬不能證明被告犯罪，揆諸首揭說
    明，應為被告無罪之諭知。
五、又按檢察官聲請簡易判決處刑之案件，經法院認為有第451
    條之1 第4 項但書規定之情形者，應適用通常程序審判之，
    刑事訴訟法第452 條定有明文。本件被告既應為無罪判決之
    諭知，本不得適用刑事訴訟法第七編所定之簡易程序對其為
    論罪科刑，而應依刑事訴訟法第452 條規定適用通常程序審
    判，因此，本院所為判決應按上揭規定，適用第一審通常程
    序所為之第一審通常程序判決，併此敘明。
據上論斷，應依刑事訴訟法第452條、第301條第1 項，判決如主
文。
本案經檢察官許鈺茹到庭執行職務。
中    華    民    國    98    年    12    月    29    日
                        臺灣桃園地方法院刑事第二庭
                        審判長法   官   徐培元
                              法   官   黃裕民
                              法   官   柯姿佐
以上正本證明與原本無異
如不服本判決應於判決書送達之翌日起10日內，向本院提出上訴
狀（應附繕本）。
                              書記官    王明玉
中    華    民    國    98    年    12    月    30    日


司法院資訊處製作；財團法人民間司法改革基金會備份。
